【裁判字號】    87,訴,3602
【裁判日期】    890421
【裁判案由】    給付工程款
【裁判全文】
臺灣台北地方法院民事判決  八十七年訴字第三六○二號
    原      告
    即反訴被告  丙○○
    被      告
    即反訴原告  乙○○  住台北市○○○路○段十六號九樓之二
    訴訟代理人  甲○○  住台北市○○○路○段十六號九樓之二
右當事人間給付工程款事件，本院判決如左：
    主    文
被告應給付原告新台幣參拾壹萬玖仟零玖拾貳元，及自民國八十七年九月二十二日起
至清償之日止，按年息百分之計算之利息。
原告其餘之訴駁回。
訴訟費用由被告負擔十分之六，餘由原告負擔。
本判決第一項於原告以新台幣壹拾萬柒仟元供擔保後，得假執行，但被告如於假執行
程序實施前以新台幣參拾壹萬玖仟零玖拾貳元為原告預供擔保，得免予假執行。
原告其餘假執行之聲請駁回。
反訴原告之訴暨假執行之聲請均駁回。
反訴訴訟費用由反訴原告負擔。
    事    實
甲、原告方面：
一、聲明：
Ａ、本訴部分：
（一）被告應給付原告新台幣（下同）五十四萬八千四百五十元，及自起訴狀繕本送
      達翌日起至清償日止，按年息百分之五計算之利息。
（二）願供擔保，請准宣告假執行。
Ｂ、反訴部分：
（一）駁回原告之訴暨假執行之聲請，並陳明如受不利判決，願供擔保請准免予假執
      行。
二、陳述：
Ａ、本訴部分：
（一）緣被告於八十七年七月十三日委託原告裝修坐落台北縣中和市○○路○段十巷
      十四弄一○四號二樓房屋（以下稱甲屋），及同巷弄八十六號二樓房屋（以下
      稱乙屋），約定工程總金額為九十二萬元，嗣又追加部分工程總工程款共為九
      十四萬八千四百五十五元，依工程進度比例付款。工程內容及工程款如附件一
      、二所示，兩屋之工程款合計九十四萬八千四百五十五元。八十七年七月十三
      日上午兩造到房屋現場討論裝修事宜。十時十五分鋁門窗包工張萬益到現場丈
      量鋁窗並會報，親眼目睹雙方口頭約定估價項目總金額及付款方式。十一月四
      十五分雙方談妥，被告交與兩間房屋之鑰匙，並約定七月十五日開工。七月十
      五日原告依約開工，因適逢暑假期間，被告幾乎天天至工地指揮、監工，並要
      求原告盡量在暑假期間完工。七月二十一日打牆、清運垃圾及挑砂、水泥磚完
      成，被告給付十萬元。七月二十八日鋁門、鋁窗安裝好，冷熱水管配置完成，
      被告付十萬元。八月一日廚房、浴室、粉光打底及磚牆完成，被告又付十萬元
      。八月三日早上八時，被告來工地指示配管工程所用材料。八月九日配管完成
      ，被告付再十萬元。雙方並約定於八月十日早上八時一同前往磁磚店選磁磚。
      原告所做的工程都是經過被告的指示，並且每一個工程材料均報價給被告，被
      告也沒有反對的意思。且在施工期間分四期支付四十萬元，並追加鐵窗、油漆
      工程，及洗衣槽、洗衣給水、排水管等工程。直至八月二十一日所有磁磚、地
      磚均完工，總工程只剩下油漆、安裝門及清潔。依約被告應給付第五次款十萬
      元。詎被告竟藉詞遭竊拒不付款，推說一切等完工再說。原告基於誠信原則，
      且信賴被告為人師表，應不致賴帳，故仍將全部工程施工完畢。九月一日原告
      請被告到工地現完成場驗收。詎九月六日原告欲回工地拿回施工剩餘建材及工
      具時，發現房屋大門已上鎖，被告從此避不見面，迄今尚積欠工程款五十四萬
      八千四百五十元。
（二）被告所提其自行向新睦豐建材行股份有限公司（以下稱新睦公司）訪價之估價
      單其中乙屋客廳地板用金品牌石英磚，價格僅為原告所提出之二分之一，如此
      低的價錢，連原告也為之心動不已。原告為求真實，乃要求新睦公司以同樣品
      牌建材幫原告其他客戶所有坐落新店如意街五巷十一號一樓房屋估價施工。然
      新睦公司職員應宵明派包工林春桂與原告一同前往現場估價，連工帶料每坪單
      價卻為四千一百六十七元。茲將同樣材料施工比價如下：
      ┌───────┬───────────┬────────────┐
      │建  材  行    │金品牌石英磚（每坪）  │浴室磁磚泰誠工料（每坪）│
      ├───────┼───────────┼────────────┤
      │新睦公司      │四千一百六十七元      │五千元                  │
      ├───────┼───────────┼────────────┤
      │公會鑑定      │四千元                │四千元                  │
      ├───────┼───────────┼────────────┤
      │原告提出      │三千九百五十一元      │三千七百二十二元        │
      ├───────┼───────────┼────────────┤
      │被告自行估價  │二千五百元            │三千元                  │
      └───────┴───────────┴────────────┘
      更何況原告要求新睦公司估價之房屋在一樓，而被告施工之房屋則在二樓，在
      二樓以上施工就必須要挑工。又被告就一間全套浴室（內有四面牆及一地面）
      ，舖設磁磚，只估三坪，事實上該浴室實際施工約有五坪，顯然不實。施工是
      要以總價做，比較原告一再以單片材料來比價，亳不考慮運費、挑運、損料、
      剩餘材料、垃圾清運等問題，更不顧及原告工程管銷，及所謂合理之報酬。難
      道被告認為工程承攬人為其施工只收材料費用，而不需僱工及合理報酬？再被
      告房屋之坪數超過三十坪，公會鑑定亦證實原告估價中所列項目均已完成，平
      均一戶之工程款只有四十七萬四千元，價額至為低廉。被告以偏蓋全，不符合
      社會公平正義。又被告所提學利電業工程行開具之證明，經原告查證發現係被
      告編說原告要求重開一張增設冷氣專用二二○伏特手續費之請款單之不實之訊
      息給該行會計，使會計開立不實證明，因該單據並不包括工程外線，故僅為二
      千六百元，被告指原告收取五千元費用為過高，亦非事實。
（三）被告於施工期間一再要求追加人手，以期在暑假前完工，而被告之兩間房屋，
      面積各約三十坪，若原告只僱二人做工，工程豈能如期完工？況被告屋內堆滿
      傢具雜物，需將傢具等搬到陽台，始能施工，施工完畢，再將傢具搬回屋內，
      再做陽台工程。被告與鄰居相處又不好，想要借公寓樓下停車空地放置材料，
      均被拒絕，只好暫時堆放在巷道中，再多請幾名工人，迅速挑運上樓以免阻礙
      通。被告稱每天只有一兩名工人在施工，顯非事實。
（四）本件工程款經鑑定結果為八十四萬零四百八十元，大多數與原告之請求相符，
      足證明原告之估價確實。但原告估價單中列明挑工甲屋為二萬零六百零四元，
      乙屋為二萬元，鑑定報告中漏列此項。且就更換熱水管部分之鑑價過低，查一
      般小套房更換熱水管，光是換明管都要兩萬元，更何況是三十坪房子的暗管。
      由公會所估冷氣管線之塑膠管為八千元一千，足見此項使用不銹鋼熱水管，含
      廚房及衛浴，僅鑑為五千元，顯屬過低。
（五）甲屋因原先磁磚僅為半牆，拆除後重新舖設為整面牆，比原先多出四坪，所以
      鑑定報告上磁磚拆除之面積為十坪，舖設之面積為十四坪。另原先客廳有酒櫃
      ，房屋有依櫥，飯廳有碗櫃均拆除，舖設塑膠地板，所以拆除為十七坪而舖設
      十九坪。又一般工程慣例從總開關到電表之間稱為外線工程，這一段施工是在
      有負載電的狀況下施工，且須有電匠資格的人才可接電。原告委託學利電業工
      程行負責施工，原先的管線無法容納另行加裝之三條五平方的線，必須另外打
      牆穿線，費用自需另行計算。
（六）被告於完工後即避不見面，亦未提及工程瑕疵，遲至八十八年三月二十九日始
      來函表示工程有瑕疵，而要求原告立刻於四月三日修繕，因原告一個月內之工
      程早已安排好，故無法如期修繕，而被告所列舉項目高達四十五項，且多數非
      鑑定報告所指瑕疵，且乙屋業已出租，被告此舉目的在於延滯訴訟。原告因簽
      收工作款時沒有留底，只憑銀行進出賬大致做判斷，以致被告付款日期有出入
      。但付款日期記錯，不能證明工程沒有做，或總工程款由九十四萬八千四百五
      十五元變為四十萬元。
（七）甲屋所舖設之粉光崗石材，是八十七年八月十日由被告選購，同年八月十七、
      十八、十九日施工完成。王博玄於九月一日來領錢並開收據，日期誤載為八月
      一日，並非八月一日以前就施工完畢。施工期間被告幾乎天天到工地，若原告
      擅自施工，被告怎會在選購磁磚次日付款？事實上磁磚舖設在從衛浴、牆壁先
      施工，最後才舖及地面，以防地板被污染。建材也是以相同的順序送建工地。
      故粉花崗地板之舖設絕非在八月一日尚未選購磁磚之前就己完成。
Ｂ、反訴部分：
（一）反訴原告主張之瑕疵修繕費用高達十五萬餘元，然鑑定報告瑕疵部分已扣除二
      萬一千五百元，反訴原告之主張高於鑑定報告七．三倍，顯無理由。
（二）被告反訴請求原告給付瑕疵修繕費二十一萬八千三百二十二元，以被告所付四
      十萬元，扣除二十一萬餘元之修繕費，平均一間房屋整修費只有九萬餘元。被
      告於八十八年五月十七日庭訊時稱水管已不能用，要花四十萬元重做。反訴原
      告認反訴被告對兩間房屋所做之整修，僅值四十萬元，而其自行修繕兩條水管
      卻要四十萬元，被告賴帳的心態表露遺。被告於原告整修完成交付時，並未主
      張有瑕疵，事隔九個月之後，才大肆批評，若反訴被告之施工如此差，何以乙
      屋於八十七年十一月間就已租出？
（二）原告若非經被告委託即行動工，難道不怕收不到工程款反被控毀損？配電材料
      指示單是被告於八十七年八月三日到工地指示原告施工所要材料，載明插座、
      塑膠管、冷氣暗管、電話暗管、二二○伏特插座．．所要求之品牌、材質等。
      被告之夫甲○○亦自承該單為其所為。此足證原告之施工是依被告之指示及認
      可的。被告誣指原告扣留鑰匙，擅自施工，是無稽之談。本件工程水電部分由
      劉純海及其工人多名完成。雙方在開工前談妥無付設計費，自無提供設計圖，
      所有的工程皆照反訴原告之指示施工，經由學利電業工程行有甲級電匠資格人
      員檢測無誤後，繪圖並持被告交來房屋所有權人陳超華之印章，至台電南區服
      務處申請冷氣機專用二二○伏特電，並經認可使用。
（三）雙方並無約定使用止滑地磚，地磚是由反訴被告於八十七年八月十日開車載反
      訴原告及其兒子一同前往鉅莊建材行，由反訴原告自行選購。何況止滑地磚之
      單價與現舖之地磚價錢相同，反訴被告何來改用地磚圖取暴利之有？粉光崗石
      材乃天然石頭，本是最淺色石材，從未聽說有褪色問題。
（四）大字報方面與本案無關。反訴原告要求保固費用，請提出請求之依據。
三、證據：提出甲乙兩屋裝修工程帳單影本、完工支照片、被告提供申請二二○伏特
    電表之電費單、原告催收尾款之存證信函影本、廚房浴室單據、地面工料單據、
    門工料單據、配管工程工料單據．作磚牆工料單據、油漆工料單據、鋁門工料單
    據、前後陽台配管等單據、廚房拉門清潔工單據、證明書、存證信函影本二份、
    公會鑑定全程錄音錄音帶乙卷、新睦豐建材行估價單影本、學利電業工程行證明
    單影本、存證信函四份等件為證。
乙、被告方面：
一、聲明：
Ａ、本訴部分：駁回原告之訴，並陳明如受不利判決，願供擔保請准免予假執行。
Ｂ、反訴部分：
（一）反訴被告應給付反訴原告瑕疵修繕費用二十一萬八千三百二十二元，及自八十
      七年九月十六日起至清償日止，按年息百分之五計算之利息。
（二）願供擔保，請准宣告假執行。
二、陳述：
Ａ、本訴部分：
（一）緣被告母親去世留下系爭兩棟房屋，被告原想做簡單之內部整理，原告之妻劉
      雯與被告為龍安國小同事，劉雯知悉此事即游說被告交由原告處理。被告遂於
      八十七年七月十三日帶原告至現場了解狀況，原告藉口次日要再前往仔細觀察
      ，要求被告先將鑰匙交出。詎七月十五日被告返家，發現系爭一○四號之一房
      屋之浴室及廚房已被打掉，被告隨即制止，然原告一再保證整修二棟房屋之總
      工程費用約四十萬元，並約略指述修繕內容，約定各項工作過程，鋁門窗、油
      漆、衛浴設備及地板等。原告於施工期間，常表示無資金週轉，要求被告同意
      其預支部分工程款，被告乃先後於八十七年七月十七日、八月三日各給付工程
      款十萬元，八月十一日被告又經原告之請求將尾款二十萬元付清。
（二）由於施工期間原告多聘用廉價之大陸勞工，既無專長也無水電工程執照，故工
      程瑕疵很多，品質材料之低劣不勝枚舉，原告應負瑕疵擔保責任，若原告不能
      修繕，則應酌扣工程款。但原告不但不予修繕，並於同年九月五日以不實之估
      價單向被告請款。原告之估價單錯誤百出，不但無品牌名稱規格，各項材料之
      價格更是市價之二、三倍，而且坪數灌水，亂加工資，事後經被告仔細估算，
      工程款約四十六萬元。原告請求過高顯無理由。原告所提出之工資收據，總工
      資竟高達四十五萬零六百元，除以約四十天之實際工作日，每日工資高達一萬
      一千二百六十二元，原告顯有浮報。
（三）台北市室內設計裝飾商業同業公會鑑定之價額顯然偏高，而且大多依據原告之
      帳單估價，經被告與向鉅莊建材公司等取得材料估價單比對，發現鑑定報告中
      同一品名規格之粉光崗、磁磚及石英磚等均比原價額高出二、三倍。一○四之
      一號二樓原磁磚拆除為十坪，而舖設為十四坪，多算四坪，價差一萬八千元。
      一○四之一號二樓全室壁面及天花板油漆，公會為六十八坪，實際約六○．五
      坪，多算七．五坪，價差二千六百二十五元。酒、餐櫃公會鑑定為九千九百元
      與原告估價相善七千零二十元。八六之一號二樓原塑膠地板拆除為十七坪，而
      舖設石英磚為十九坪，多算兩坪，每坪四千元，差價八千元。八六之一號二樓
      客廳砌牆部分391x277cm為三．二八坪，公會以三．五坪計價，多出一千六百
      五十元。八六之一號二樓廚房、浴室、前後陽台，原有磁磚拆除為十二．五坪
      ，而舖設磁磚為二十六坪，多算十三．五坪，差價五萬四千元。八六之一號二
      樓全室油漆及天花板為七十坪，而實際約六三．五坪，多算六．五坪，每坪三
      五○元，差價二千二心七十五元。同一品牌同一規格（泰誠磁磚20x20cm）八
      六之一號二樓每坪舖設價金四千元，而一○四之一號二樓則為每坪四五○○元
      ，價差五百元，明顯不實。鋁門窗原告帳單有每才二六○元、二七五元及三二
      ○元之價金，而公會鑑價每坪二八○元，是採取原告帳單之平均值鑑價。兩棟
      房屋公會鑑定價金共有十六萬八千八百四十六元之誤差。其鑑定結果被告無法
      接受。又公會鑑定人認為增加挑工四萬元及不銹鋼熱水管六萬元為合理，其實
      鑑價中早己計算在內，鑑定人有明顯之偏頗。
（四）被告九月一日至現場驗收，但因瑕疵部分未修繕，故鑰匙未歸還被告，數日後
      被告發現原告根本無為修繕之意，故於九月六日將家中大門上鎖，原告經催討
      後才於八十八年五月三日歸還鑰匙，其扣留鑰匙是何居心？原告於八十七年九
      月五日交付帳單時，兩開房屋內部之整修尚未完工，甲屋電燈全部未復位，也
      沒換燈管，後陽台排水明管只做一半，乙屋餐讔外之鐵窗卸下沒有按裝」，而
      且鑰匙也未交還被告，並未完成驗收，原告不得請求利息。原告於九月五日才
      交來帳單，十日寄出存證信函，被告十一日收到，十六日回函中曾列舉修繕項
      目要求原告修繕，原告九月二十一日回函無法接受。八十八年三月二十三日被
      告又去函要求原告修繕，原告遲至四月六日回函推說工期排滿無法如期修繕，
      且未告知確實修繕日期，足見無修繕之誠意。證人蔡柏漳所言不實。而且泰誠
      牌磁磚挑工收據日期為八十七年七月十五日至七月二十日，早在原告主張八十
      七年八月十日購買磁磚之前。證人王博玄推說簽收日期寫八月一日係筆誤，實
      為無稽。粉光崗及之泰誠牌地磚均非被告之授權。當初雙方約好地面用止滑磁
      磚舖設。
（五）甲屋所舖之粉光崗，是原告在石材運到現場後，以欺騙脅迫的手段逼迫被告，
      強行舖設。且此大陸粉光崗一般名售市價每才八十元至九十元，原告索價一百
      七十七元（一坪為三六才）。施工收據是八月一日，證人王博玄卻稱是筆誤。
      證人蔡柏漳指被告於八月十日到其店中選購磁磚，亦非實在。
（六）乙屋所用之金品牌石英磚，因原告之前擅自決定舖設泰誠牌磁磚及粉光崗，被
      告極為不滿，所以堅持自己挑選顏色，所以才在八月十日偕兒子與原告同至鉅
      莊建材行挑選石英磚，因當初言明包工包料，所以原告只叫鉅莊老板拿出幾種
      石英磚樣品供被告挑選，並未提價錢，沒料到零售價一坪七百至七百六十元之
      石材，原告事後竟索價每坪一千六百元。
（七）磁磚工資部分：泰誠磁磚索價甲屋每坪施工費用五○一二．七元，乙屋每坪四
      八三三．六元，用掉砂四米，水泥三十包，平均每坪施工使用水泥五五．六五
      公斤，另再加砂，而鑑定的空心磚共三三○塊，公會以軟性施工不會有危險來
      回應。粉光崗每坪的施工費用是三六○○元，砂四米，水泥二十五包，每坪平
      均用水掌七五．七五公斤另加砂。乙屋舖設之金品牌石英磚每坪施工費用二七
      ○○元，水泥廿五包，平均每坪用水泥七三．五二公斤另再加砂。此種帳單索
      價分明是欺騙外行人。
（八）硫化銅門：(1)材料方面共兩扇，每扇零售市價六千元，原告帳單每扇一萬六千
      元。(2)工資方面，帳單中巧立名目分：ａ安裝二千元、ｂ修補水泥一千五百元
      ，每包水泥重五十公斤，市價一百五十元，一千五百元共十包，重五百公斤，
      也就是說兩間房子兩個門縫，原告索價三千元。ｃ運費五百元，每扇硫化銅門
      工資索價四千元，兩扇共八千元。
（九）木門部分：兩間房屋共七扇，只有門扇不包括門框，當時被告要求更換門框，
      原告因自己技術不佳，又不肯僱工僅修繕，所以一再推辭。每扇門扇零售市價
      一七○○元，七扇共一一九○○元，原告每扇索價三八○○元，另加工資一二
      ○○元，七扇共索價三五○○○元。
（十）衛浴部分：甲屋事先約定是和成牌衛浴設備，但原告擅自舖設與乙屋同款之雜
      牌浴缸，且原告之技術不佳，兩間房屋內所有管子不是距離不對，無法使用，
      就是水管接頭與牆壁無法癒合。又ＢＦ三七二一和成牌淋浴用單把式冷熱混合
      水龍頓一般零售市價是二千四百元，原告索價三八五○元，廚房用龍頭一千五
      百元，原告索價三七八○元，雜牌化妝一個六百元，原告索價一二○○元。乙
      屋是雜牌龍頭連蓮蓬頭都沒裝上，帳單竟以義大利龍頭三千元索價，浴室天花
      板一個洞一個洞清清楚楚，竟有粉光工十二工三六○○○元的工資。
（十一）甲屋申請電錶原告索價五千元，經被告向學利電業工程行求證，僅需二六○
        ○元，原告稱二六○○元不包含外線工程云云，然外線工程為電力公司所為
        與原告何干？其實電表內連內線都沒作，那來的外線工程？
（十二）原告向被告請款，卻無各項貨品之統一發票，工亦無一根據，所提各項單據
        皆為不實，且前後矛盾：
  １、原告稱證人張萬益於八十七年七月十三日上午十時十五分以後十一時四五分以
      前，至現場估價。其實當天是被告帶原告至場了解整修項目，尚未決定修繕內
      容，張萬益並未到場。張萬益於八十八年六月二三日到庭時，言詞閃爍。
  ２、證人蔡柏漳於八八年六月廿三日到庭時稱原告所提證明書為其所寫，但是經本
      人當庭質問同一品牌之磁磚及粉光崗之售價，為何是原售價的二倍及三倍時，
      無言以對。證明書之內容不實，且其日期為八十七年八月二十七日，而被告購
      買磁磚之日期為八十七年八月十日，此為事後偽證。
  ３、王博玄於八十八年六月廿三日到庭時稱不記得甲屋粉光崗板舖設日期，至同年
      七月廿八日出庭則舉出收據之簽收日期應為九月一日筆誤為八月一日，實屬無
      稽。且收據上印章是「王博亞」。
  ４、原告所提之其他貨品如硫化銅門、木門、拉門、更換二二○伏特電表、砂紙、
      水泥、砂、垃圾、衛浴設備、油漆等經被告求證，皆是市價之二至三倍。
Ｂ、反訴部分：
（一）兩棟房屋室內整修工程有如附件三、四之瑕疵，施工品質低劣，反訴原告曾於
      八十七年九月十六日以存證信函催告反訴被告修繕，反訴被告置之不理，八十
      八年三月二十三日再以存證信函催告反訴被告於八十八年四月十二日修繕完畢
      ，後來反訴原告又將應修繕之明細附於八十八年十月十八日反訴續狀中，反訴
      被告迄未修繕，反訴原告亦未僱工修繕。反訴被告應支付該反訴原告兩棟房屋
      之修繕用二十一萬八千三百二十二元。
（二）廚房、浴室及前後陽台之地面，是最不易保持乾燥的地方，雙方約定地面舖設
      止滑地磚，反訴被告不顧反訴原告反對，擅自改舖劣質之粉光崗，反訴原告於
      八十七年九月十六日之存證信函中要求更換，反訴被告置之不理，如今已變色
      且瑕疵甚多，反訴被告應賠償更新修繕費用。
（三）三扇鋁門下半之鋁板雙方原約定為雙面板，反訴被告改成單面版。反訴被告於
      八十八年六月二十三日答辯狀稱「鋁門下半鋁板，當時約定是單面，並非雙面
      ，且本人也從未見過雙面板」，然八十八年七月二十七日訴狀中卻稱「鋁門包
      工八十八年六月二十三日確認，所施工之鋁板為雙面，並非對造所稱之單面」
      ，前後矛盾。
三、證據：提出第一、二、三次工程款收據影本、工程瑕疵照片、被告計算二棟房屋
    整修款單、存證信函影本、張貼大字報照片、證明書影本、原告各種材料與市價
    比較表、中華電信公司國際電話帳單影本、被告房屋整修內容表、工程瑕疵修繕
    價款表、公會鑑價與對造帳單對照表、對造贈具陽台舖設磁磚工程費為證。
    理    由
一、本件原告主張被告於八十七年七月十三日將其所有坐落台北縣中和市○○路○段
    十巷十四弄一○四號二樓房屋（以下稱甲屋），及同巷弄八十六號二樓房屋（以
    下稱乙屋）交伊裝修，約定總工程款為九十二萬元，依工程進度比例付款。嗣被
    告又追加部分工程，追加後總工程款共為九十四萬八千四百五十五元，被告除分
    四次各支付十萬元共四十萬元外，尚有五十四萬八千四百五十五元工程款，迄未
    給付，為此依承攬之法律關係請求被告給付承攬報酬五十四萬八千四百五十五元
    ，及自八十七年八月二十一日起至清償日止之法定遲延利息。
二、被告則以：原告未經其同意即逕行裝修，將上開甲屋之浴室及廚房打掉，伊發現
    後制止，原告一再保證整修上開兩棟房屋之總工程費用共約四十萬元，伊始將系
    爭工程交由原告承作，施工期間原告屢次以需資金週轉為由，共向伊預支工程款
    二十萬元，伊並已於八十七年八月十一日依原告之要求將尾款二十萬元付清，並
    無積欠原告工程款等語，資為抗辯。被告並以原告整修工程有許多瑕疵，提起反
    訴請求原告即反訴被告給付瑕疵修繕費二十一萬八千三百二十二元，及八十七年
    九月十六日起至清償日止之法定遲延利息。
三、本訴部分：
（一）原告主張其承作上開兩棟房屋整修工程，包括廚房浴室磁磚更新、冷熱水管更
      新、熱水管更換不銹鋼管、衛浴設備、客廳、房間及前後陽台地磚拆除換新、
      所有門扇換新、廚房做拉門、配冷氣管、插座、換不銹鋼配電箱、油漆、甲屋
      申請二二○伏特電表、乙屋拆除隔壁間酒櫃改做磚牆等工程，工程款共計九十
      四萬八千四百五十五元，並提出估價單兩份為憑。而八十七年七月十三日原告
      至現場估價時，曾向被告表示總工程費約需八、九十萬元，復據證人即當時在
      場之鋁門窗包工張萬益結證在卷。被告辯稱原告未經其同意即逕行裝修，伊發
      現後原告表示整修上開兩棟房屋之工程費共約四十萬元，伊始將系爭工程始交
      由原告承作云云，惟依被告所述，其既未於原告估價後交由原告施作，卻仍將
      房屋鑰匙留予原告使用；及原告未經合意即干冒無從請求費用及被訴毀損之危
      險進行施工，均與常情有違，已難信採，被告復未能舉證以實其說，且為原告
      所否認，被告所辯原告未經其同意即逕行裝修，嗣以工程費四十萬元將系爭兩
      棟房屋交由原告整修云云，自無可採。
（二）原告主張工程款共計九十四萬八千四百五十五元，被告僅給付四十萬元，尚有
      五十四萬八千四百五十五元迄未給付，被告則辯稱原告工程多有瑕疵，材料價
      格高出市價數倍，坪數灌水，亂加工資，伊估算工程款僅約須四十六萬元，原
      告之請求過高等語。查系爭兩棟房屋整修工程經送台北市室內設計裝飾商業同
      業公會鑑定結果，認台北縣中和市○○路○段十巷十四弄八十六之一號二樓房
      屋之整修工程款為四十二萬一千一百六十元，同巷弄一○四號之一二樓房屋之
      整修工程款為四十四萬零八百二十一元，兩棟房屋整修工程款共為八十六萬一
      千九百八十一元，此有鑑定報告書在卷可稽。原告雖指鑑定報告未估列磁磚、
      粉光崗及磚塊挑工之對價，主張應於鑑定價格中每戶加計挑工二萬元，惟查，
      鑑定報告係以連工帶料之方式估算磁磚、粉光崗及磚牆之造價，則搬運上開物
      料之挑工工資自已包含於其所估算之價格中，原告主張每戶再加計二萬元之挑
      工費用，並無足採。又被告雖以原告多項工程材料之估價高於市面售價甚多，
      指摘原告估價過高，惟查原告雖係以連工帶料之方式承作系爭房屋之整修工程
      ，然其估價方式係將所需各項物料及需用工人人數等逐項列載，則其勢必將其
      所欲賺取之利潤加計於其中部分項目中，若責其於各項物料、工資項目均依其
      實際支出之數額填載，並據以請款，則無異要求原告無利潤承作系爭工程，亦
      非合理，茲參酌鑑定報告之鑑定之單價及原告施工工程之項目及其實際之施工
      情形，逐一審酌本件整修工程之被告應付工程款。
（三）台北縣中和市○○路○段八十六號之一二樓房屋部分：
  １、拆除工程：
    （１）Ａ、鑑定報告：
              (1)拆除原有廚房、廁所前後陽台磁磚，十二．五坪，每坪九百元，共
                一萬一千二百五十元。
              (2)原有塑膠地磚拆除：十七坪，每坪二百五十元，共四千二百五十元。
              (3)酒櫃及餐廳櫃拆除：197cmx277cm，396cmx277cm一式共五千五百元。
              (4)衛浴及廚房泥作水槽工作檯拆除，五千八百元。
              (6)清運，一式四千五百元。
              合計三萬一千三百元。
          Ｂ、原告估價：P1-10打牆工，一萬五千元。
          Ｃ、本院查：應以原告估價之價格為可採。
    （２）Ａ、鑑定報告：
              (5)原有木作窗拆除及木作門片拆除：窗六扇、木頭門一個共五千元。
          Ｂ、原告估價：P7-6拆除門窗補水泥，五千二百元。
          Ｃ、本院查：應以鑑定報告之價格為可採。
    （３）拆除工程部分原告得請求之金額合計為二萬元。
  ２、泥作工程：
    （１）客廳砌牆部分：
          Ａ、鑑定報告：面積三．五坪，雙面粉光，每坪七千五百元，共二萬六千
              二百五十元。
          Ｂ、原告估價：
              P5-1磚一千二百塊，每塊三．六元，計四千三百二十元；
              P5-2作磚工三個工，每工三千元，計九千元；
              P5-3粉光二次四個工，每工三千元，計一萬二千元；
              P5-4砂半米，七百五十元；
              P5-5水泥五包，每包一百五十元，計七百五十元；
              P5-6挑工三千五百元，
              合計三萬零三百二十元，實收二萬五千元。
        Ｃ、查系爭砌牆經本院履勘現場實際丈量結果，其高二．四八公尺，寬三．
            九四公尺，面積九．七七平方公尺，約二．九六坪。而砌磚每坪約需磚
            二百七十塊，砌牆約需八百塊磚，原告以一千二百塊計價，即有未合，
            而二．九六坪之磚牆原告估價二萬五千元，其每坪位單價亦較鑑定為高
            ，應以鑑定之單價每坪七千五百元計算，二．九六坪之磚牆之造價應以
            二萬二千二百元為相當。
    （２）前陽台女兒牆、餐廳雨遮窗緣及後陽台天花修補部分：
          Ａ、鑑定報告：一式六千元。
          Ｂ、原告估價：無
          Ｃ、查，原告曾允諾免費承作陽台部分贈送，此部分應不予計費。
    （３）石英磚部分（客廳、臥房三間）：
          Ａ、鑑定報告：面積十九坪，連工帶料每坪四千元，共七萬六千元（含損
              料）。
          Ｂ、原告估價：
              P2-1石英磚磁磚十八．五坪，每坪一千六百元，計二萬九千六百元。
              P2-2水泥二十五包，每包一百五十元，計三千七百五十元。
              P2-3砂二米，每米一千五百元，計三千元。
              P2-4挑工九千元。
              P2-5貼磁磚工資每坪一千五百元，計二萬七千七百五十元。
              合計七萬三千一百元。
          Ｃ、查經本院履勘現場實際丈量結果，原告舖作石英磚之實際面積為一六
              ．八七坪，此有勘驗筆錄在卷可稽，而鑑定報告每坪連工帶料單價為
              四千元，原告請求之每坪單價則為三千九百五十一元，應以原告之單
              價為準，是此部分之造價以六萬六千六百五十三元為相當。
    （４）舖磁部分（廚房、浴室、陽台）：
          Ａ、鑑定報告：
              面積二十六坪，連工帶料每坪四千元，共十萬四千元（含損料）
          Ｂ、原告估價：
              P1-2磁磚材料20X20十三．八三坪，每坪二千元，計二七六六四元。
              P1-3貼磁磚工資，每坪一千五百元，共二○七四五元。
              P1-4水泥粉光六工，每工三千元，共一萬八千元。
              P1-5浴缸按裝，一千五百元。
              P1-6砂二米，每米一千五百元，共三千元。
              P1-7水泥十五包，每包一百五十元，共二千二百五十元。
              P1-8挑工，七千五百元。
              P1-9海菜粉（貼磁磚用）一包，三百五十元。
              以上合計八萬一千零九元。
              P7-9前後陽台地磚三．一坪，每坪三千五百元共一○八五○元。
          Ｃ、查經本院履勘現場實際丈量結果系爭房屋舖磁磚部分為浴室五．七三
              坪、廚房五．三九坪、陽台二．七八坪，此有勘驗筆錄在卷可稽，浴
              室、廚房合計十一．一二坪。原告以十三．八三坪計算，要價八萬一
              千零九元，每坪單價為五千八百五十七元，相較於鑑定之每坪連工帶
              料四千元，顯然過高，應以鑑定之單價為計價標準。又原告曾允諾免
              費承作陽台部分贈送，自不得翻異再為請求，是此項石英磚磁磚原告
              得請求之金額，應以四萬四千四百八十元（11.12X4000=44480）為相
              當。
    （５）洗水台移位部分：
          Ａ、鑑定報告：一式二千五百元。
          Ｂ、原告估價：洗衣台作磚、粉光、貼磁磚、給水管共二千五百元。
          Ｃ、本院查：原告之估價與鑑定報告相同應為可採。
    （６）泥作工程部分原告得請求之金額合計：十三萬五千八百三十三元。
  ３、水電工程：
    （１）Ａ、鑑定報告：
              (1)冷氣插座出口：四個，每個二千元，共八千元。
              (2)插座出口：八個，每個五百元，共四千元。
              (3)電話線出口：一個一千二百元。
              (4)不繡鋼電表箱：一式，一千五百元。
              (5)開關插座面板更新二十二個，每個二十五元，共五百五十元。
                合計一萬五千二百五十元。
          Ｂ、原告估價：
              P1-20 廁所插頭配管一組，一千五百元。
              P4-1配管線（南亞管）二十二支，每支五十五元，共一千二百一十元
              P4-2配管工資三工，每工二千五百元，共七千五百元。
              P4-3穿線，二工，每工二千五百元，共七千五百元。
              P4-4國際牌插座，三十五個，每個二十五元，共八百七十五元。
              P4-5鐵盒子十二個，每個十五元，共一百八十元。
              P4-6  8 平方太平洋線一卷，七百五十元。
              P4-7   5.5平方太平洋線三卷，每卷六百八十元，共二千零四十元。
              P4-8 2.0平方太平洋線四卷，每卷二百八十元，共一千一百二十元。
              P4-10開關2P50A一個，二百六十元。
              P4-11開關2P30A 二個，每個二百元，共四百元。
              P4-12開關2P20A 二個，每個二百元，共四百元。
              P4-13開關1P20A 三個，每個一百三十元，共三百九十元。
              合計二萬四千一百二十五元。
          Ｃ、查經本院履勘現場實際計算結果，系爭房屋內僅有插座十七個，原告
              估價單上列三十五個，顯有不實，且原告自陳上列各項工作，即為前
              開鑑定報告所列之工程，然其估價則高出鑑定報告之價格甚多，自應
              以鑑定報告之價格為可採，惟鑑定報告中插座數量高於十七個部分，
              亦應予以扣除，即此部分之價格應以一萬五千一百二十五元（22-17=
              5, 5X25=125, 00000-000=15125）為相當。
    （２）Ａ、鑑定報告：
              (6)排水管配管：四個，每個一千二百元，共四千八百元。
              (8)給水管（明管）：一個一千元。
              合計五千八百元。
          Ｂ、原告估價：
              P5-9廚房、洗衣機、洗衣台排水管四支，每支三百二十元，共一千二
                  百八十元。
              P5-10接頭，彎管、鋼釘，五個，每個五十元，共二百五十元。
              P5-11 配管工資，一千五百元。
              合計三千零三十元。
          Ｃ、本院查：應以原告估價之價格為可採。
    （３）Ａ、鑑定報告：更換熱水管：一式五千元。
          Ｂ、原告估價：P1-1廚房浴室工作配不繡鋼管及冷水管三萬五千元。
          Ｃ、查鑑定人就此部分因只看到一段明管，所以只估明管部分，暗管部分
              因為房子未敲開，所以未鑑定，如有作暗管一般行情三萬元起價是合
              理的等情，業據鑑定證人汪精銳結證在卷，與原告之估價相符，被告
              亦未否認原告有配暗管，原告此部分之估價，應屬相當。
    （４）水電工程部分原告得請求之金額合計：五萬三千一百五十五元。
  ４、鋁門窗工程：
          Ａ、鑑定報告：
              (1)廚房鋁門、鋁窗，三十八才，每才二百八十元，共一萬零六百四十元
              (2)臥室三間鋁窗：六十三才，每才二百八十元，共一萬七千六百四十元
              (3)餐廳鋁窗：二十一才，每才二百八十元，共五千八百八十元。
              (4)客廳鋁門：二十七才，每才二百八十元，共七千五百六十元。
              (5)客廳鋁窗：三十二才。每才二百八十元，共八千九百六十元。
              以上合計五萬零六百八十元。
          Ｂ、原告估價：
              P7-1鋁門窗八九九型五厘米方格玻璃138X212一扇，八千五百元；
              P7-3附紗門1126X155 三扇，每扇六千元，共二千四千元
              P7-4附紗門 114X139 一扇，五千六百元；
              P7-5十一公分門下半格鋁板96X252二扇，一扇一萬元，共二萬元；
              合計五萬八千一百元。
          Ｃ、本院查：應以鑑定報告之價格為可採。
  ５、門扇更新工程：
    （１）大門硫化銅門：
          Ａ、鑑定報告：一（含五金及按裝）樘一萬五千六百元。
          Ｂ、原告估價：
              P3-11硫化銅門一扇一萬六千元，
              P3-12安裝二千元，
              P3-13修補水泥一千五百元，
              P3-14費五百元，
              合計二萬元。
          Ｃ、本院查：應以鑑定報告之價格為可採。
    （２）房門原木門三樘：
          Ａ、鑑定報告：
              三樘（含五金及按裝），每樘五千六百元，共一萬六千八百元。
          Ｂ、原告估價：
              P3-6木門三個，每個三千八百元，計一萬一千四百元；
              P3-4合門工資每個六百五十元，計一千九百五十元；
              P3-1鎖三個，每個二百五十元，計七百五十元；
              P3-2鉸鏈三個，每個五十元，計一百五十元；
              P3-3門檔三個每個五十元，計一百五十元；
              P3-5開銷洞三個，每個二百元，計六百元；
              合計一萬五千元。
          Ｃ、本院查：應以原告估價之價格為可採。
    （３）浴室塑膠門：
          Ａ、鑑定報告：一樘（含五金及按裝）一千八百元。
          Ｂ、原告估價：
              P3-7門扇一個二千元，
              P3-9五金（鎖、鉸鏈、門檔）三百五十元，
              P3-8合門工資六百五十元。
              合計三千元。
          Ｃ、本院查：應以鑑定報告之價格為可採。
    （４）廚房塑膠拉門：
          Ａ、鑑定報告：六十才，每才三十八元，共二千二百八十元。
          Ｂ、原告估價：P7-7一式四千八百元。
          Ｃ、本院查：應以鑑定報告之價格為可採。
    （５）門扇更新工程部分原告得請求之金額合計：二萬四千六百八十元。
  ６、油漆工程：
    （１）Ａ、鑑定報告：
              (1)全室壁面及天花水泥漆：七十坪，每坪三百五十元，共二萬四千五
                百元。
              (3)門框油漆：四樘，每樘四百元，共一千六百元。
              合計二萬六千一百元。
          Ｂ、原告估價：
              P6-2三陽強力補土五加倫，每加倫二百五十元，共一千二百五十元；
              P6-3三葉六○○平方水泥漆三桶，每桶一千四百元，共四千二百元；
              P6-4金底油漆一加倫，三百八十元；
              P6-6砂紙二十張，每張十元，共二百元；
              P6-7披土工四工，每工二千五百元，共一萬元；
              P6-8砂磨三工，每工二千五百元，共七千五百元，
              P6-10室內水泥漆三工，每工二千五百元，共七千五百元，
              P6-13室內清潔三千五百元，
              合計三萬一千零三十元。
          Ｃ、查原告估價較之鑑定報告之價格高出甚多，應以鑑定報告估定之單價
              為計算標準，又鑑定報告以七十坪計算系爭房屋全室壁面及天花水泥
              漆，惟經本院履勘現場實際丈量結果，全室壁面及天花板漆水泥漆之
              面積為一五一．六六七三平方公尺，計四五．八八坪。故此項工作之
              價格應以一萬七千六百五十八（350X45.88+1600=17658）元為相當。
    （２）Ａ、鑑定報告：(2)鐵窗油漆：一式五千元。
          Ｂ、原告估價：
              P6-5鐵窗用漆一桶，三百八十元；
              P6-9漆鐵窗工三工，每工二千五百元，共七千五百元；
              合計七千八百八十元。
          Ｃ、本院查：應以鑑定報告之價格為可採。
    （３）油漆工程部分原告得請求之金額合計：二萬二千六百五十八元。
  ７、衛浴設備及按裝工程：
    （１）馬桶（和成Ｃ153，水箱Ｓ153）：
          Ａ、鑑定報告：一式四千八百五十元。
          Ｂ、原告估價：一組五千元。
          Ｃ、本院查：應以鑑定報告之價格為可採。
    （２）浴缸OCEAN（海洋）義大利：
          Ａ、鑑定報告：一式四千五百元。
          Ｂ、原告估價：一個七千八百元。
          Ｃ、本院查：應以鑑定報告之價格為可採。
    （３）Ａ、鑑定報告：
              臉盆（和成Ｆ358，Ｌ356，臉盆Ｆ358柱腳）一式四千八百元。
              洗臉盆水龍頭：一式二千一百元。
              合計六千九百元。
          Ｂ、原告估價：一組五千六百元。
          Ｃ、本院查：應以原告估價之價格為可採。
    （４）毛巾架：
          Ａ、鑑定報告：一式三百五十元。
          Ｂ、原告估價：一組七百五十元。
          Ｃ、本院查：應以鑑定報告之價格為可採。
    （５）鏡子：
          Ａ、鑑定報告：一式六百元。
          Ｂ、原告估價：一組一千二百元。
          Ｃ、本院查：應以鑑定報告之價格為可採。
    （６）浴缸水龍頭：
          Ａ、鑑定報告：一式二千元。
          Ｂ、原告估價：一式二千元。
          Ｃ、兩者價格相同，應為可採。
    （７）廚房水龍頭：
          Ａ、鑑定報告：一式二千一百元。
          Ｂ、原告估價：一式二千一百元。
          Ｃ、兩者價格相同，應為可採。
    （８）按裝費用（含浴室及廚房）：
          Ａ、鑑定報告：一式四千五百元。
          Ｂ、原告估價：一式九千元。
          Ｃ、本院查：應以鑑定報告之價格為可採。
    （９）衛浴設備及按裝工程部分原告得請求之金額合計：二萬四千五百元。
  ８、以上各項工程之費用共計三十三萬一千五百零六元，又原告承作上開工程，其
      中到前陽台之門坎修補水泥品質粗糙，應扣款二千元；前陽台牆角填補水泥粗
      糙，扣款一千元；浴室未裝蓮蓬頭扣款一千元；窗框修補水泥未漫平品質粗劣
      ，扣款一千元；地板舖設粗劣扣款二千元，鐵窗未裝好扣款一千元；廚房鐵窗
      未裝扣款一千元；廚房水龍頭太低扣款二千元；後陽台天花板修補水泥品質粗
      劣扣款一千元；排水管未填水泥扣款一千元，排水管用舊水管裝配扣款二千元
      ，總計因工程瑕疵共應扣款一萬五千元，此有鑑定報告在卷足憑，是扣除此部
      分後，原告就得請求之工程款計為三十一萬六千五百零六元。
（四）台北縣中和市○○路○段一○四號之一二樓房屋部分：
  １、拆除工程：
    （１）Ａ、鑑定報告：
              (1)拆除原有廚房、廁所前後陽台磁磚十坪，每坪九百元，共九千元；
              (2)原有塑膠地磚拆除一六．五坪，每坪二百五十元，共四一二五元；
              (4)衛浴及廚房泥作水槽工程檯拆除，一式五千八百元；
              (6)清運一式四千五百元。
              合計二萬三千四百二十五元。
          Ｂ、原告估價：打牆工，一萬五千元。
          Ｃ、本院查：應以原告之估價為相當。
    （２）Ａ、鑑定報告：(3)原有木作窗拆除及木作門片拆除（窗四扇、木頭門二個
                           ）一式四千五百元。
          Ｂ、原告估價：P6-4拆門窗，補水泥工資，五千二百元。
          Ｃ、本院查：應以鑑定報告之價格為可採。
    （３）拆除工程部分原告得請求之金額合計：一萬九千五百元。
  ２、泥作工程：
    （１）客廳及房間、餐廳舖花崗石玫瑰紅（60X60）
          Ａ、鑑定報告：六百一十二才，每才二百八十八元，共十七萬六千二百五
              十六元（含損料）。
          Ｂ、原告估價：
              P2-1粉花崗石六百五十五．二才，每才一百七十七元，共十一萬
                   五千九百七十元；
              P2-2每才施工工資六十五元，共四萬二千五百八十八元；
              P2-3每才使用砂水泥十五元，共九千八百二十八元；
              P2-4每才搬運工資二十元，共一萬三千一百零四元；
              合計一十八萬一千四百九十元。
          Ｃ、查經鑑定報告每才連工帶料單價為二百八十八元，原告請求之每才單
              價則為二百七十七元（181490/655.2=277），應以原告之單價為準，
              本系爭房屋經本院履勘現場丈量結果，實際舖設粉花崗之面積為五四
              ．三一平方公尺，計約十六．四三坪即五百九十一．五才（三十六才
              為一坪），是部分之造價應以十六萬三千八百四十六元為相當。
    （２）廚房、廁所壁面、地面及前後陽台地面粉光貼磁磚，洗衣槽外圍貼磁磚（
          泰誠牌20X20CM）：
          Ａ、鑑定報告：十四坪，每坪四千五百元，共六萬三千元（含損料）。
          Ｂ、原告估價：
              P1-2磁磚材料十三．一二坪，每坪二千元，共二萬六千二百四十元；
              P1-3貼磁磚工每坪一千五百元，共一萬九千六百八十元；
              P1-4水泥粉光六工，每工三千元，共一萬八千元；
              P1-5浴缸按裝一千五百元；
              P1-6砂二米，三千元；
              P1-7水泥十五包，二千二百五十元；
              P1-8挑工七千五百元；
              P1-9海菜粉一包，三百五十元；
              P5-4洗衣檯作磚、粉光、貼磁磚、給水管二千五百元。
              以上合計八萬一千零二十元。
              P6-7前後陽台地磚三．○七坪，每坪三千五百元，共一萬零七百四十五元。
          Ｃ、經本院履勘現場測量，實際舖設磁磚之面積浴室為十九．○七平方公
              尺，廚房為二○．四○平方公尺，後陽台為四．五五平方公尺，前陽
              台為五。四九平方公尺，此有勘驗筆錄在卷可稽，浴室、廚房合計三
              九．四七平方公尺，約十一．九四坪。鑑定報告此處連工帶料每坪四
              千五百元，而原告估價為每坪六千一百七十五元（81020/13.12=6175
              ），顯然過高，應以鑑定報告之單價為計價標準，又鑑定報告於八十
              六號二樓房屋就舖設同一品牌規格之磁磚，每坪連工帶料鑑價四千元
              ，此處則鑑定為四千五百元，不相符合，應以較低者計算。又前後陽
              台部分原告曾允諾免費承作贈送，自不得翻異再為請求，是此項磁磚
              工程原告得請求之金額，應以四萬七千七百六十元（4000x11.94=
              47770）為適當。
    （３）泥作工程部分原告得請求之金額合計：二十一萬一千六百零六元。
  ３、水電工程：
    （１）Ａ、鑑定報告：
              (1)全室冷氣插座出口四個，每個二千元，共八千元。
              (2)插座出口八個，每個五百元，共四千元。
              (3)電話線出口三個，每個一千二百元，共三千六百元。
              (4)開關插座面板更新二十個，每個二十五元，共五百元。
              (6)不繡鋼電表箱更新整理，一式一千五百元。
              以上合計一萬七千六百元。
          Ｂ、原告估價：
              P1-20廁所插頭配管線一組，一千五百元
              P4-1配管線（南亞管）二十一支，每支五十五元共一千一百五十五元
              P4-1配管工（十五個插座）三工，每工二千五百元，共七千五百元。
              P4-3穿線，二工，每工二千五百元，共五千元。
              P4-4國際牌插座三十五個，每個二十五元，共八百七十五元。
              P4-5鐵盒子十五個，每個十五元，共二百二十五元。
              P4-6  8平方太平洋線一卷，七百五十元。
              P4-7  5.5平方太平洋線三卷，每卷六百八十元，共二千零四十元。
              P4-8  2.0平方太平洋線四卷，每卷二百八十元，共一千一百二十元。
              P4-9  不繡鋼表箱，一千五百元。
              P4-10開關2P50A 一個，二百六十元。
              P4-11開關2P30A 三個，每個二百元，共六百元。
              P4-12開關2P20A 三個，每個二百元，共六百元。
              P4-13開關1P20A 三個，每個一百三十元，共三百九十元。
              P4-14表箱至電表配置管線，一千五百元。
              以上合計二萬四千八百一十五元。
          Ｃ、本院查：應以鑑定報告之價格為可採。
    （２）申請二二○伏特電表
          Ａ、鑑定報告：一式四千五百元。
          Ｂ、原告估價：五千元。
          Ｃ、本院查：應以鑑定報告之價格為可採。
    （３）Ａ、鑑定報告：
              (8)排水管配管四個，每個一千二百元，共四千八百元。
              (9)給水管（明管）一個，一千元。
              合計五千八百元。
          Ｂ、原告估價：
              P5-1廚房、洗衣機、洗衣台排水管四支，每支三百二十元，共一千二
                  百八十元
              P5-2接頭，彎管、鋼釘，五個，每個五十元，共二百五十元。
              P5-3配管工資，一千五百元。
              以上合計三千三百元。
          Ｃ、本院查：應以原告估價之價格為可採。
    （４）更換熱水管：
          Ａ、鑑定報告：一式五千元。
          Ｂ、原告估價：
              P1-1  廚房、浴室工程：不鏽鋼管及冷水管，三萬五千元。
          Ｃ、查鑑定人就此部分因只看到一段明管，所以只估明管部分，暗管部分
              因為房子未敲開，所以未鑑定，如有作暗管一般行情三萬元起價是合
              理的等情，業據鑑定證人汪精銳結證在卷，與原告之估價相符，被告
              亦未否認原告有配暗管，原告此部分之估價，應屬相當。
    （５）水電工程部分原告得請求之金額合計：六零四百元。
  ４、鋁門窗工程：
          Ａ、鑑定報告：
              (1)客廳鋁門窗五十七才，每才二百八十元，共一萬五千九百六十元
              (2)臥室三間鋁窗六十六才，每才二百八十元，
              合計一萬八千四百八十元。
          Ｂ、原告估價：鋁門窗八九九型
              P6-2方格玻璃附砂門126x155，數量三，單價六千，共一萬八千元；
              P6-3方格玻璃附砂門138x1=212，數量一，八千五百元；
              P6-411公分門下半格板鋁96x252，數量一，一萬元；
              以上合計三萬六千五百元。
          Ｃ、本院查：應以鑑定報告之價格為可採。
  ５、門扇更新工程：
    （１）大門硫化銅門：
          Ａ、鑑定報告：一樘（含五金及按裝）一萬五千六百元。
          Ｂ、原告估價：
              P3-11硫化門一扇一萬六千元，
              P3-12安裝二千元，
              P3-13修補水況一千五百元，
              P3-14運費五百元；
              以上合計二萬元。
          Ｃ、本院查：應以鑑定報告之價格為可採。
    （２）原木門四樘：
          Ａ、鑑定報告：
              四樘（含五金及按裝），每樘五千六百元，共二萬二千四百元。
          Ｂ、原告估價：
              P3-6原木門四扇，每扇三千八百元，四扇共一萬五千二百元；
              P3-1五金鎖每扇二百五十元，四扇共一千元；
              P3-2鉸鏈每扇五十元，四扇共二百元；
              P3-3門檔每扇五十元，四扇共二百元；
              P3-5開鎖洞每扇二百元，四扇共八百元；
              P3-4合門工資每扇六百五十元，四扇共二千六百元；
              合計二萬元。
          Ｃ、本院查：應以原告之估價為可採。
    （３）南亞塑膠門：
          Ａ、鑑定報告：
              一樘（含五金及按裝）一千八百元。
          Ａ、原告估價：
              p3-7南亞門一扇二千元；
              p3-8合門六百五十元;
              p3-9五金三百五十元。
              合計三千元。
          Ｃ、本院查：應以鑑定報告之價格為可採。
    （４）門扇更新工程部分原告得請求之金額合計：三萬七千四百元。
  ６、油漆工程：
    （１）Ａ、鑑定報告：
              (1)全室壁面及天花水泥漆：六十八坪，每坪三百五十元，共二萬三千
                八百元。
              (2)全室鐵窗油漆（二九五才）：一式五千元。
              (3)全室門框油漆：五樘，每樘四百元，共二千元。
              (4)踢腳板油漆：不計算。
              (5)木作電視衣櫃、餐廳櫃油漆僅補：十六．五尺，每尺六百元，共九
                千九百元。
               合計四萬零七百元。
          Ｂ、原告估價：
              P5-7三陽強力補土五桶，每桶二百五十元，共一千二百五十元；
              P5-8透明漆一桶，三百五十元；
              P5-9三葉600平元水泥漆三桶，每桶一千四百元，共四千二百元；
              P5-10金．油漆一桶，三百八十元；
              P5-11踢腳板一罐，一百五十元；
              P5-12鐵窗用漆一桶三百八十元；
              P5-13砂紙廿張，二百元；
              P5-15砂磨三工，每工二千五百元，共七千五百元；
              P5-16漆鐵窗工三工，每工二千五百元，共七千五百元；
              P5-14披補土工四工，每工二千五百元，共一萬元；
              P5-17室內水漆及門框踢腳板三工，每工二千五百元，共七千五百元
              P5-18漆酒櫃工（砂磨）一工，二千五百元；
              合計四萬一千八百三十元。
          Ｃ、本院查：應以鑑定報告所估之價格為可採，惟經本院履勘現場實丈量
              之結果，油漆之面積計為五十八坪，鑑定報告以六十八坪計算，超過
              部分應予扣除，是油漆工程部分原告得請求之金額為三萬七千二百元
              （00000-000X10=37200）。
  ７、衛浴設備及按裝工程：
    （１）Ａ、鑑定報告：
          臉盆（和成Ｆ358，Ｌ356，臉盆Ｆ358柱腳）一式四千八百元。
          洗臉盆水龍頭：一式二千一百元。
          合計六千九百元。
          Ｂ、原告估價：一組五千六百元。
          Ｃ、本院查：應以原告之估價為可採。
    （２）馬桶（和成Ｃ153，水箱Ｓ153）：
          Ａ、鑑定報告：一式四千八百五十元。
          Ｂ、原告估價：一組五千元。
          Ｃ、本院查：應以鑑定報告之價格為可採。
    （３）浴缸OCEAN（海洋）義大利：
          Ａ、鑑定報告：一式四千五百元。
          Ｂ、原告估價：一個七千八百元。
          Ｃ、本院查：應以鑑定報告之價格為可採。
    （４）毛巾架：
          Ａ、鑑定報告：一式三百五十元。
          Ｂ、原告估價：一組一千五百元。
          Ｃ、本院查：應以鑑定報告之價格為可採。
    （５）鏡子：
          Ａ、鑑定報告：一式六百元。
          Ｂ、原告估價：一組一千二百元。
          Ｃ、本院查：應以鑑定報告之價格為可採。
    （６）浴缸水龍頭：
          Ａ、鑑定報告：一式二千元。
          Ｂ、原告估價：一組三千八百五十元。
          Ｃ、本院查：應以鑑定報告之價格為可採。
    （７）廚房水龍頭：
          Ａ、鑑定報告：一式二千一百元。
          Ｂ、原告估價：一套三千七百八十元。
          Ｃ、本院查：應以鑑定報告之價格為可採。
    （８）按裝費用（含浴室及廚房）：
          Ａ、鑑定報告：一式四千五百元。
          Ｂ、原告估價：一套九千元。
          Ｃ、本院查：應以鑑定報告之價格為可採。
    （９）衛浴設備及按裝工程部分原告得請求之金額合計：二萬四千五百元。
  ８、以上各項工程之費用共計四十萬九千零八十六元，又原告承作上開工程，其中
      門框未填水泥，應扣款五百元；所有門邊未油漆扣款二千元；窗框修補水泥部
      分品質粗劣，應扣款一千元；排水孔及洗衣台品質粗劣，應扣款二千元；排水
      管未填補水泥均為明管扣款一千元，總計因工程瑕疵共應扣款六千五百元，此
      有鑑定報告在卷足憑，是扣除此部分後，原告就得請求之工程款計四十萬二千
      五百八十六元。
（五）綜上兩間房屋原告可請求之工程款合計七十一萬九千零九十二元，被告已給付
      四十萬元，則原告請求被告給付工程款，於三十一萬九千零九十二元，及自起
      訴狀繕本送達翌日（即八十七年九月二十二日）起至清償日止，按年息百分之
      五計算之利息之範圍內，為有理由，應予准許，逾此範圍部分，原告之請求為
      無理由，應予駁回。
四、反訴部分：
（一）反訴原告原提起反訴請求反訴被告給付瑕疵修繕費用十五萬八千三百三十二元
      ，嗣增加請求為請求反訴被告給付瑕疵修繕費用二十一萬八千三百二十二元，
      核屬擴張應受判決事項之聲明，依民事訴訟法第二百五十五條第一項第三款規
      定，自為法之所許，合先敘明。
（二）反訴原告主張反訴被告承作之系爭房屋整修工程有如附件三、四所示之多項瑕
      疵，應由反訴被告給付修繕費用二十一萬八千三百二十二元，並提出照片九十
      八幀及估價單兩紙為證。反訴被告則否認瑕疵之存在。按工作物有瑕疵者，定
      作人得定相當期限，請求承攬人修補之。承攬人不於前項期間內修補者，定作
      人得自行修補，並得向承攬人請求償還修補必要之費用。民法第四百九十三條
      第一項、第二項定有明文。是工作物有瑕疵者，定作人固得定相當期限，請求
      承攬人修補之，惟定作人得請求承攬人給付修繕費用者，則須承攬人未於期限
      內修補，定作人始得於自行修補後，請求承攬人償還其所支出修補之必要費用
      。本件反訴原告曾於八十七年九月十六日以存證信函限其反訴被告於收文後三
      日內聯絡並至現場修繕：浴室廚房地板改用止滑地磚、壁磚粘貼欠堅牢、鐵窗
      未施用紅丹打底三樣瑕疵。提起反訴後再於八十八年三月二十三日以存證信函
      列舉多項瑕疵，催告反訴被告於八十八年四月十二日修繕完畢。反訴被告則因
      爭執系爭兩造房屋所用粉光崗、磁磚等均是經反訴原告認可後施作，並未約定
      使用止滑地磚，否認反訴原告所舉瑕疵之存在，及以其八十八年四月份之工作
      均已排定，無法於反訴原告限期內為修繕等，迄未修繕反訴原告所指之瑕疵，
      為兩造不爭之事實。惟查系爭房屋所用磁磚係兩造一同至鉅莊建材行共同選定
      等已據證人即鉅莊建材行負責人蔡柏樟結證在卷，又反訴被告之估價單中鐵窗
      油漆部分，並未列有紅丹之項目，反訴原告主張兩造約定使用止滑磚，反訴被
      告有無擅自變更、鐵窗油漆約定以紅丹打底等節，尚屬無法證明。又門框、酒
      櫃、踢腳板等處之油漆工程，反訴被告均有實際施作，並經鑑定單位鑑定其施
      作之價值，另鑑定報告已就反訴原告主張之其他瑕疵，一一查核，並就反訴原
      告應負責之處，酌予扣減工程款，應已足填補此有鑑定報告在卷足憑。縱認反
      訴被告於浴室廚房舖設磁磚未經反訴原告同意，原告主張之各項瑕疵存在且均
      應由反訴被告負責，且除經鑑定報告扣減之工程款外，尚有反訴被告應負之瑕
      疵責任屬實，反訴原告於反訴被告未依期限修補後，並未自行僱工修補支出修
      繕費用，其逕依第三人出具之估價單，請求反訴被告給付修繕費用，與首開條
      文之規定，尚有未合。其訴即難認為有理由。
（三）從而，反訴原告依承攬之法律關係，請求反訴被告給付修繕費用二十一萬八千
      三百二十二元，及自八十七年九月十六日起至清償日止，按年息百分之五計算
      之利息，為無理由，應予駁回。反訴原告之訴既經駁回，其假執行之聲請亦失
      所附麗，應併予駁回。
五、本案事證已臻明確，兩造其餘主張陳述及所提之證據，均毋庸再予審酌，附此敘
    明。
六、兩造均陳明願供擔保請為宣告假執行或免為假執行，經核均與規定相符，爰分別
    酌定相當之擔保金額予以宣告。
七、結論：本件原告之訴為一部有理由，一部無理由，反訴原告之訴為無理由，並依
    民事訴訟法第七十八條、第七十九條但書、第二項、第三百九十條第二項、第三
    百九十二條，判決如主文。
中      華      民      國    八十九    年      四      月    二十一    日
                              民事第一庭法      官  張靜女
右為正本係照原本作成
如對本判決上訴，須於判決送達後廿日內向本院提出上訴狀
中      華      民      國    八十九    年      四      月    二十一    日
~B法院書記官  朱小燕


司法院資訊處製作；財團法人民間司法改革基金會備份。
